【裁判字號】    97,台上,5401
【裁判日期】    971030
【裁判案由】    偽造文書
【裁判全文】
最高法院刑事判決            九十七年度台上字第五四０一號
上  訴  人  台灣高等法院檢察署檢察官
被      告  甲○○
            乙○○
上列上訴人因被告等偽造文書案件，不服台灣高等法院中華民國
九十四年十二月十三日第二審更審判決（九十四年度上更(一)字第
六０二號，起訴案號：台灣基隆地方法院檢察署八十九年度偵續
一字第五號），提起上訴，本院判決如下：
    主  文
上訴駁回。
    理  由
按刑事訴訟法第三百七十七條規定，上訴於第三審法院，非以判
決違背法令為理由，不得為之。是提起第三審上訴，應以原判決
違背法令為理由，係屬法定要件。如果上訴理由書狀並未依據卷
內訴訟資料，具體指摘原判決不適用何種法則或如何適用不當，
或所指摘原判決違法情事，顯與法律規定得為第三審上訴理由之
違法情形，不相適合時，均應認其上訴為違背法律上之程式，予
以駁回。本件檢察官上訴意旨略稱：(一)、依被告乙○○於偵查中
供陳其向其妻即被告甲○○佯稱高勝民之互助會為其所標取，係
因高勝民當時已未經營電玩店，並無收入，怕高勝民標會甲○○
會有意見，及證人高勝民證稱其原經營電玩店，但於民國八十五
年左右結束營業後，即無經濟來源，純靠以前收入週轉各等語，
參酌高勝民在台北市第一信用合作社活期存款帳戶，迄至九十年
三月間，其存款數額均未達新台幣（下同）一萬元，則甲○○於
八十七年五月一日招集每月會款為新台幣（下同）三萬元，會首
連同會員共五十一人，會期自同日起，每月一日開標，採內標制
之互助會（下稱本件互助會）時，高勝民之經濟狀況顯已陷於困
窘，加以起會當月會員除應給付會首三萬元外，並須支付首期得
標會款二萬一千九百元，嗣後每月尚應給付約二萬餘元之會款，
衡情高勝民應無參加本件互助會之能力。又高勝民之互助會於八
十七年八月一日標取時，會款高達九十四萬八千元，但高勝民對
所標得該筆會款之流向，前後陳述矛盾，且其既稱有二十萬元係
留在身邊，卻未將之存入銀行帳戶，復未續繳次月之死會會款，
所證顯非實在，乃原審不察，徒以高勝民與乙○○之供述一致，
高勝民又僅係證人，並無交代或證明其金錢用途之義務，自不能
以其無法交代標得會款之流向，或無法提出相關證據，即認所證
為虛偽，復就前述不利於被告甲○○、乙○○（下稱被告等）之
證據資料何以不足採信，亦未於判決中說明其理由，自嫌理由不
備。(二)、甲○○於台北縣金山鄉調解委員會（下稱調解會）與本
件互助會其他會員調解時，確曾坦承乙○○冒標高勝民之互助會
，嗣因擔心乙○○須負刑責，始未在調解書上簽名；證人何嬌、
許水成、郭碩吉於偵查中亦均證陳曾聽見甲○○說係乙○○冒標
會款等語；又乙○○於偵查中供稱其未向甲○○言及受高勝民之
委託標會，與甲○○供述乙○○有說係高勝民打電話委託伊標會
，供述相齟齬，原判決對前開證人何嬌、許水成、郭碩吉之證述
未加審酌，即遽認被告等未冒標高勝民之會款；另證人許水成證
稱本件互助會之調解無法成立，係因還錢之金額、日期有爭議，
與原判決認定係甲○○未在調解書上簽名所致，亦不相符合，並
有理由欠備及理由矛盾之違誤云云。
惟查原判決以公訴意旨略稱：甲○○因前於八十二年間所召集之
互助會遭會員倒會一百七十萬元，為籌措資金清償舊欠，竟與乙
○○共同基於意圖為自己不法所有之犯意聯絡，於八十七年五月
一日，在金山鄉○○村○○路二一一號，邀集楊素慎等人參與由
被告等召集之本件互助會，嗣該互助會進行至第四會即同年八月
一日時，被告等即共同冒用會員高勝民之名義製作標單，並以一
萬二千元標得會款，使其他會員陷於錯誤，誤信係高勝民得標而
如數交付會款，被告等計詐得九十一萬八千元。嗣本件互助會進
行至第五會即同年九月一日後，因被告等週轉不靈而宣告倒會，
甲○○旋於同年十月一日在調解會與其他會員調解時，坦承前開
第四會係乙○○所冒標，楊素慎等會員乃得悉上情。因認被告等
共同涉犯刑法第二百十六條、第二百二十條、第二百十條之行使
偽造準私文書罪嫌（另牽連犯同法第三百三十九條第一項之詐欺
罪嫌，此部分詳後述）云云。但經審理結果，以公訴人所舉之證
據資料，經查並無任何適合於證明被告等犯罪事實認定之證據，
被告等被訴行使偽造準私文書，尚屬不能證明，因而撤銷第一審
不當之科刑判決（第一審判決詐欺有罪，被訴偽造文書部分不另
為無罪諭知），改判諭知被告等均無罪，已詳敘其無從為被告等
有罪確信之理由。經核所為論斷，均與卷內資料相符，從形式上
觀察，並無違背法令之情形。且查：證據之取捨及證據之證明力
如何，由事實審法院依其調查證據所得心證，本其確信自由判斷
，茍不違反經驗法則或論理法則，即難遽指違法。原判決已詳加
論述被告等均堅詞否認有行使偽造準私文書之犯行，甲○○辯稱
其於調解會時並未承認乙○○有冒高勝民之名義標取會款，乙○
○亦辯陳高勝民確有委託其代為標會，所標得會款亦均交予高勝
民。高勝民於偵、審中並迭次證陳其確有參加本件互助會，且委
託乙○○於八十七年八月一日標得第四會及收取會款九十餘萬元
，核與被告等所辯各情相符，且有記載高勝民於前開日期以一萬
二千元得標之會單可證。卷附調解會之調解書內第三點固記載「
相對人（指甲○○）承認其夫乙○○於八十七年八月一日冒名標
走會款九十四萬八千元」，惟該項記載已由甲○○以筆加以刪除
，並因甲○○不同意而未簽名，致調解程序不成立，尚無從援引
該調解書，遽認甲○○確坦承乙○○有假冒高勝民名義標會。另
調解會調解委員何嬌於偵查中雖證稱：「我當時有在場，調解筆
錄第三點甲○○承認乙○○冒名標走會款」，惟嗣於第一審已改
稱：「我有參加這調解，從九點到十點，調解尚未成立，十點多
我就先離去，寫調解紀錄當時，我不在場，在我離開前並未寫任
何書面，事隔二、三年記不太清楚甲○○有無說乙○○有冒標，
在地檢署我記得不明確，當時陳述也是聽別人說的」；調解委員
許水成於偵查中雖亦陳稱：「調解書第三點是甲○○所言沒有錯
，黃有說要還錢，但還錢事有爭議性，為了還錢的金額日期無法
調解成立」，然並稱：「第三項（點）甲○○如何說的我忘記了
」；調解委員郭碩吉於偵查中雖陳稱：「第三項（點）當時人很
多，我沒有聽清楚，第三項（點）的內容兩方面的人有談，先前
雙方談得很好，調解筆錄都寫上了，但不知為何雙方吵起來，調
解不成立，第三項（點）的內容我是聽到會員有人言是甲○○冒
標，甲○○言不是我冒標的，是我先生乙○○冒標的」，但甲○
○既不同意該項記載而拒絕簽名且將之刪除，致調解不成立，足
徵仍有爭執，而未同意該內容。又甲○○於偵查中所供其原不知
高勝民委託乙○○標取會款，係在前開調解後，因囑乙○○前往
向高勝民收取會款，乙○○始據實以告等語，與乙○○所稱：「
我有跟我妻說高勝民委託我標這次的會，我妻有問我是否代表高
勝民標會，我就說別問那麼多，是我要標的，她就讓我標」，彼
此供詞歧異，惟乙○○事後對此已澄清稱：「我於八十九年六月
三十日所言（即『我一個人拿錢給高勝民，當時我騙我太太是我
標的，當時高勝民已未經營電動玩具店，沒有收入，怕我太太有
意見』）才是真的，我並未跟我妻說受高勝民委託標會」。至高
勝民對收取會款後之用途，前後證述雖有不一，然關於高勝民係
於標會前一日打電話委託乙○○以一萬二千元得標，乙○○並將
會款九十餘萬元，分四、五次，持至台北市○○○路之高勝民租
屋處，交予高勝民收受等重要情節，乙○○與高勝民則供述一致
。至於高勝民係本件證人，如何支配、使用其金錢，非被告等所
能左右，自不能以其未交代會款流向，或不能提出相關證據，即
認其所證不實，尤不能據以認定乙○○有冒用高勝民名義標會之
行使偽造準私文書等犯行判斷基礎之理由，此係事實審法院依據
卷證所為判斷之適法職權行使。上訴意旨對原審此部分之論斷，
既亦未依據卷內資料，具體指摘有如何違背法令之情形，徒執陳
詞，對於原判決已說明事項，持憑己見而為不同之評價，且重為
事實之爭辯，顯與法律規定得為第三審上訴理由之違法情形，不
相適合。其關於偽造文書部分之上訴違背法律上之程式，應予駁
回。公訴人指被告等另涉犯刑法第三百三十九條第一項詐欺取財
罪部分，核屬刑事訴訟法第三百七十六條第四款之案件，依該法
條規定，既經第二審判決，不得上訴於第三審法院，檢察官就此
部分復一併提起上訴，顯為法所不許，亦應併予駁回。
據上論結，應依刑事訴訟法第三百九十五條前段，判決如主文。
中    華    民    國  九十七  年    十    月   三十   日
                      最高法院刑事第七庭
                          審判長法官  陳  世  雄
                                法官  魏  新  和
                                法官  吳  信  銘
                                法官  徐  文  亮
                                法官  韓  金  秀
      本件正本證明與原本無異
                                      書  記  官
中    華    民    國  九十七  年   十一   月    四    日
                                                Ａ


司法院資訊處製作；財團法人民間司法改革基金會備份。
